---
title: "kpiESR : des indicateurs clés de performance pour les établissements de l’ESR"
subtitle: "Des données ouvertes aux représentations graphiques"
author: 
- Pauline Boyer et Julien Gossa \newline
- Laboratoire SAGE - Université de Strasbourg - CNRS - CPESR

date: "Colloque ESR - Poitiers - 15-10-2024"
output: 
  beamer_presentation:
    theme: "Madrid"
    dev: cairo_pdf
    #includes:
    #  in_header: columns.tex
    #keep_tex: True
classoption: "aspectratio=169"
---

```{r setup, include=FALSE}
knitr::opts_chunk$set(echo = FALSE, warning = FALSE, message = FALSE)
options(dplyr.summarise.inform = FALSE)
knitr::opts_chunk$set(fig.width = 6, fig.height = 4, fig.align = "center", out.width="100%", fig.retina = 2)

knitr::opts_chunk$set(pdf.options(encoding = "CP1250"))
#knitr::opts_chunk$set(dev = "cairo_pdf")


library(tidyverse)
library(ggcpesrthemes)

library(kpiESR)
library(cowplot)

theme_set(theme_cpesr())
theme_cpesr_setup(authors = "Julien Gossa", source = "https://github.com/cpesr/RFC/")
```

```{r, cache=TRUE}
source("tdbesr-plots.R")

k_style <- kpiesr_style(
  point_size = 16,
  line_size = 1,
  text_size = 4,
  yaxis_position = "left")

o_style <- kpiesr_style(
  point_size = 12,
  line_size = 0.7,
  text_size = 3,
  primaire_margin = 1.25,
  strip_labeller = lfc_dont_labeller,
  yaxis_position = "left")

lfc_pc_labeller_custom <- function(labels) {
  return(
    stringr::str_replace(lfc_pc_labeller(labels),"\\(","\n (")
  )
}
onorm_style <- kpiesr_style(
  point_size = 12,
  line_size = 0.7,
  text_size = 3,
  primaire_margin = 1.25,
  strip_labeller = lfc_pc_labeller_custom,
  label_wrap = 12
)


theme_set(ggcpesrthemes::theme_cpesr() + 
            theme(plot.title = element_text(hjust=1),
                  panel.spacing = unit(2,"lines"), 
                  plot.margin = margin(0,0,0,0),
                  axis.title.x = element_blank(),
                  axis.title.y = element_blank(),
                  strip.text = element_text(size=rel(1.2), 
                                            margin=margin(c(2,0,2,0)))))


grp <- "Ensemble"
pid <- "Universités et assimilés"
pid <- "Ensemble"

plots.ensemble <- kpiesr_plot_all(rentrée, pid, grp, style.k=k_style, style.o=o_style, style.o.norm = onorm_style)

grp <- "Universités et assimilés"
pid <- "hlX1r"

plots.poitiers <- kpiesr_plot_all(rentrée, pid, grp, style.k=k_style, style.o=o_style, style.o.norm = onorm_style)
```

## Contexte

- 1988 : Politique de contractualisation
  - Allocation des moyens en fonction d'informations chiffrées
  - Prise de conscience de la pauvreté des données
- 1998 : InfoSup (accès protégé)
  - population étudiante, ressources humaines, patrimoine et moyens financiers
- 2001 : LOLF
  - Développement des indicateurs de performance (RAP/PAP)
- 2006- : Train de réformes (LRU, ESR, ORE, LPPR) + Besoin de suivi
  - Renforcement de l'autonomie des établissements 
  - Transformation et différenciation des établissements 
  - Gestion locale des personnels
- 2012 : papESR (portail d'aide au pilotage)
  - Et développement d'outils locaux
- 2014 : #DataESR https://data.enseignementsup-recherche.gouv.fr/ 
  - Ouverture des données de l'ESR par le SIES
- 2024 : ~200 jeux de données ouvertes... Et puis rien.

## #DataESR

6 jeux de données ouvertes publiés par le SIES :

- [fr-esr-statistiques-sur-les-effectifs-d-etudiants-inscrits-par-etablissement](https://data.enseignementsup-recherche.gouv.fr/explore/dataset/fr-esr-statistiques-sur-les-effectifs-d-etudiants-inscrits-par-etablissement)
- [fr-esr-personnels-biatss-etablissements-publics](https://data.enseignementsup-recherche.gouv.fr/explore/dataset/fr-esr-personnels-biatss-etablissements-publics)
- [fr-esr-enseignants-titulaires-esr-public](https://data.enseignementsup-recherche.gouv.fr/explore/dataset/fr-esr-enseignants-titulaires-esr-public/)
- [fr-esr-enseignants-nonpermanents-esr-public](https://data.enseignementsup-recherche.gouv.fr/explore/dataset/fr-esr-enseignants-nonpermanents-esr-public/information/)
- [fr-esr-operateurs-indicateurs-financiers](https://data.enseignementsup-recherche.gouv.fr/explore/dataset/fr-esr-operateurs-indicateurs-financiers/information/)
- [fr-esr-principaux-etablissements-enseignement-superieur](https://data.enseignementsup-recherche.gouv.fr/explore/dataset/fr-esr-principaux-etablissements-enseignement-superieur/information/?disjunctive.type_d_etablissement)


### Projet kpiESR 

Assemble les données :

- sur les effectifs étudiants, effectifs BIATSS, effectifs enseignants et données financières ;
- à trois granularités différentes : MESR, groupes d'établissements, et établissement ;
- pour calculer des indicateurs clés de performance (KPI) et construire des tableaux de bord.
 

## Tableau de bord : MESR

```{r, fig.width = 12, fig.asp = 8/16, out.width="100%", out.height=NULL}
combine_plots_groupe(plots.ensemble)
```

## Tableau de bord : Université de Poitiers (indicateurs clés)

```{r, fig.width = 12, fig.asp = 8/16, out.width="100%", out.height=NULL}
combine_plots_groupe(plots.poitiers)
```

## Tableau de bord : Université de Poitiers (primaires et secondaires)

```{r, fig.width = 12, fig.asp = 8/16, out.width="100%", out.height=NULL}
combine_plots_series(plots.poitiers, ens = FALSE, bia = FALSE)
```


## Tableau de bord : Université de Poitiers (primaires et secondaires)

```{r, fig.width = 12, fig.asp = 8/16, out.width="100%", out.height=NULL}
combine_plots_series(plots.poitiers, etu = FALSE, fin = FALSE)
```


## Séries temporelles : MESR

```{r, fig.asp=8/16}
kpiesr_plot_line("Ensemble", c("kpi.ETU.P.effectif","kpi.ENS.S.titulaires","kpi.K.ensPetu"), val = "evolution") + scale_x_continuous(breaks = seq(2013, 2021, 2), limits = c(2013, 2021))
```

## Séries temporelles : Université de Poitiers

```{r, fig.asp=8/16}
kpiesr_plot_line(pid, c("kpi.ETU.P.effectif","kpi.ENS.S.titulaires","kpi.K.ensPetu"), val = "evolution") + scale_x_continuous(breaks = seq(2013, 2021, 2), limits = c(2013, 2021))
```


## Représentations spatiales : Taux d'encadrement vs. budget par étudiant

```{r, fig.asp=8/16}
  kpiesr_plot_map(rentrée = 2021, groupe = "Universités et assimilés", id = "Université de Strasbourg", xvar="kpi.K.ensPetu", yvar="kpi.K.resPetu") + 
  xlab("Taux d'encadrement pédagogique (titulaires / 100 étudiants)") + ylab("Budget par étudiant (€)") + theme_cpesr()
```

## Représentations spatiales : Taux de SCSP vs. Taux de titularité

```{r, fig.asp=8/16}
  kpiesr_plot_map(rentrée = 2021, groupe = "Universités et assimilés", id = "Université de Strasbourg", xvar="kpi.K.dotPres", yvar="kpi.K.titPper") + 
  xlab("Taux de SCSP") + ylab("Taux de titularité") + theme_cpesr()
```

## Détection de politiques nationales : SCSP vs. masse salariale

```{r, fig.asp=8/16}
kpiESR::esr %>%
  filter(pid=="Ensemble", Rentrée > 2008) %>%
  #filter(pid=="Ensemble", Rentrée > 2008) %>%
  mutate(diff = kpi.FIN.S.SCSP-kpi.FIN.S.masseSalariale) %>% 
  mutate(Exercice = Rentrée + 1) %>%
  ggplot(aes(x=Exercice,y=diff, color=diff)) +
  geom_hline(yintercept = 1) +
  geom_line(size=1) + geom_point(shape = 21, stroke=2,size=2,fill="white") +
  scale_x_continuous(breaks = seq(2009,2024)) +
  scale_y_continuous(labels = ~ paste(.x/1e6,"M€"), name = "SCSP-MS") +
  scale_color_distiller(palette="Reds") +
  theme(legend.position = "None", panel.grid.minor.x = element_blank())
```


## Limites et conclusion

- Limites liées au matériau de recherche 
  - Contraint par les choix de l'administration
  - Tributaire des publications : disponibilité inégale et mise à jour instable
  - « transparence stratégiquement opaque » et chanstique des établissements

- Des risques de mise en compétition des établissements
  - Les données « reconfigurent et transforment » le monde social (Desrosière)
  - Classements et comparaisons aux effets pervers
  - Sensibilité à la définition des indicateurs (tous réversibles)
  

::: {.block}
### Loi de Goodhart

\centering

  « Quand une mesure devient une cible, elle cesse d'être une bonne mesure »
:::

- https://github.com/cpesr/kpiESR
- https://cpesr.fr/tableau-de-bord-esr/
- https://data.cpesr.fr/tdbesr/
  