---
title: "Mesurer la précarité dans l'ESR par les données ouvertes"
output:
  github_document: default
  pdf_document: default
  word_document: default
---

```{r setup, include=FALSE}
knitr::opts_chunk$set(echo = FALSE, warning = FALSE, message = FALSE, cache = FALSE)
options(dplyr.summarise.inform = FALSE)
#knitr::opts_chunk$set(dev = "cairo_pdf")

knitr::opts_chunk$set(fig.asp=9/16, fig.width = 7, out.width = "100%", fig.retina = 4)

library(tidyverse)
library(ggcpesrthemes)
library(kpiESR)

theme_set(theme_cpesr() + theme(legend.position = "right"))
```

```{r load}
biatss <- read.csv2("biatss.csv")
enseignants <- read.csv2("enseignants.csv")
onr <- read.csv2("fr-esr-tbes-personnels-epst-epic-fondation-par-type-contrat-emploi.csv", dec='.')

personnels <- bind_rows(
  biatss %>%
    group_by(
      Corps = "BIATSS",
      Catégorie = Catégorie,
      Rentrée,
      Personnel
    ) %>%
    summarise(Effectif = sum(Effectif)),
  
  enseignants %>%
    group_by(
      Corps = "E-EC",
      Catégorie = Grandes.disciplines,
      Rentrée,
      Personnel = recode(Personnel, "non permanents" = "contractuels")
    ) %>%
    summarise(Effectif = sum(Effectif)),
  
  onr %>%
      group_by(
      Corps = "ONR",
      Catégorie = Organisme,
      Rentrée = Année,
      Personnel = case_when(
        startsWith(Statut.Nature.de.contrat,"Titulaires") ~ "titulaires",
        startsWith(Statut.Nature.de.contrat,"Fonctionnaire") ~ "titulaires",
        TRUE ~ "contractuels")
    ) %>%
    summarise(Effectif = sum(Effectif.au.31.12..en.ETPT.))
) %>%
  bind_rows(.,
    group_by(.,Corps,Catégorie="Total",Rentrée,Personnel) %>%
      summarise(Effectif = sum(Effectif))
  )
```

```{r wordcount}
wordcountaddin::text_stats()
```

Depuis plusieurs années, l'Enseignement supérieur et la recherche (ESR) voient 
leurs professions se précariser. Les personnels eux-mêmes sont contraints de recourir
à des collègues contractuels ou vacataires pour faire fonctionner leurs enseignements,
recherches et services. Mais comment peut-on mesurer cette précariser ?

## Des efforts de transparence considérables, une mesure difficile

Malgré des efforts remarquables, sans doute de niveau international, pour consolider
et publier les données de l'ESR, la précarité reste dans une zone d'ombre.
En raison, deux difficultés majeures. 

La première est que la précarité se situe
à la frontière de ce que connait l'administration, en particulier centrale : 
alors que chaque fonctionnaire titulaire est compté et catégorisé avec diligence, 
les contractuels s'éparpillent entre les contrats et structures. 
Compter les vacataires est difficile, puisque leur gestion est au niveau le plus 
local. Compter les contractuels est en partie impossible, lorsque leur gestion 
relève d'une structure de droit privé, comme les filiales des universités.

La seconde difficulté tient à la diversité des situations des personnels contractuels,
dans lesquels on peut trouver les collègues les plus précaires, comme les collègues
les mieux payés. 

Les mesures présentées ici doivent donc être prise avec la plus grande des prudences.

## Des situations contrastées

Si on s'en tient aux données ouvertes (donc à l'exclusion notable des vacataires et 
doctorants non finances),
nous pouvons obtenir une mesure basse du taux de titularité, pour différentes 
catégorie de personnel, BIATSS, E-EC et dans les ONR. On observe ainsi que, dans 
la majorité des cas, entre 50% et 25% des personnels références sont contractuels :
plus de 50% dans les ONR, environ 40% des BIATSS et 30% des E-EC.



```{r tauxtit}
personnels %>% 
  filter(Rentrée == 2020) %>%
  mutate(Catégorie = recode(Catégorie,
                            "Lettres et sciences humaines" = "LLA-SHS", 
                            "Sciences" = "ST", 
                            "Droit, économie et gestion" = "DEG")) %>%
  filter(Catégorie %in% c(
    "Total",
    "A","B","C",
    "LLA-SHS", "ST", "DEG",
    "INSERM","CNRS","INRIA"
  )) %>%
  pivot_wider(names_from = Personnel, values_from = Effectif) %>%
  mutate(TauxTit = titulaires / (titulaires + contractuels)) %>%
  ggplot(aes(x=Catégorie,y=TauxTit,fill=(Catégorie=="Total"),group=Corps)) + 
  geom_col(alpha=0.8) +
  facet_grid(.~Corps,scales = "free_x") +
  scale_y_continuous(labels = scales::percent, limits=c(0,1), name = "Taux de titularité") +
  scale_x_discrete(name="Catégorie de personnel") +
  theme(legend.position = "None") +
  labs(title = "Taux de titularité des personnels", subtitle = "E-EC et BIATSS du MESRI, et Opérateurs nationaux de recherche (ONR)", caption = "Source : SIES https://data.enseignementsup-recherche.gouv.fr")
```
_Le taux de titularité qu'on peut percevoir au travers des données ouvertes 
(donc à l'exclusion notable des vacataires et doctorants non financés) montre 
un nombre de contractuels allant généralement de 50% à 25% de tous les personnels._

## Des évolutions également contrastées

Les données ouvertes permettent également d'observer l'évolution dans le temps
des taux de titularité. On constate ainsi que, sur 5 ans, la titularité dans les 
ONR a baissé d'un point et demi, celle des BIATSS d'un point et celle des E-EC de 
près de 3 points. On constate également des trajectoire assez différentes, même
si toutes rejoignent la même pente dans cette période.

```{r tauxtit.evol}
personnels %>% 
  filter(Rentrée > 2014, Catégorie == "Total") %>% 
  pivot_wider(names_from = Personnel, values_from = Effectif) %>%
  mutate(TauxTit = titulaires / (titulaires + contractuels)) %>%
  group_by(Corps) %>%
  mutate(Evolution = TauxTit / first(TauxTit) * 100) %>%
  ggplot(aes(x=Rentrée,y=Evolution,color=reorder(Corps,-Evolution,FUN=last),group=Corps)) + 
  geom_line(size=1) + geom_point(size=3,shape=21,stroke=1,fill="white") +
  scale_y_continuous(name = "Taux de titularité (valeur 100)") +
  scale_color_discrete(name="Corps") +
  labs(title = "Taux de titularité des personnels (valeur 100 en 2015)", subtitle = "E-EC et BIATSS du MESRI, et Opérateurs nationaux de recherche (ONR)", caption = "Source : SIES https://data.enseignementsup-recherche.gouv.fr")
```
_L'évolution des taux de titularité montre une baisse dans tous les grands corps 
de personnel sur 5 ans : -1 point pour les BIATSS, -1,7 points pour les ONR, et -2,7 points pour les E-EC._


## Une mesure plus fine : la précarité de la mission d'enseignement

Une autre façon de mesurer la précarité est de ne pas s'intéresser aux personnels
mais à leurs missions. C'est notamment possible avec les heures d'enseignement,
répertoriées dans les rapports sociaux uniques (ex bilans sociaux) des établissements.

Si l'on prend l'exemple de l'Université de Strasbourg, entre 2013 et 2020, nous 
pouvons observer une relative stagnation des heures en service (-4%), une hausse
notable des heures de vacations (+10%) et une explosion des heures complémentaires
(+40%). On peut y voir une politique de bonne gestion budgétaire, les heures 
complémentaires étant les moins chères disponibles. On peut également y lire la 
mise en œuvre d'une politique de modulation des services volontaire.


```{r h.hc}
hc <- read.csv("heures_complémentaires.csv", dec = ",") %>%
  mutate(HS.Total = H.Total-HC.Total) %>%
  mutate(Rentrée = as.character(Rentrée))

hcs <- hc %>% filter(Etablissement == "Strasbourg") 

hcs2 <- hcs %>%
  filter(Rentrée > 2012) %>% 
  select(Rentrée, HS.Total, HC.Titulaires, HC.Vacataires) %>%
  mutate(Rentrée = as.character(Rentrée)) %>%
  pivot_longer(
    c(HS.Total, HC.Titulaires, HC.Vacataires),
    names_to = "Heures", values_to = "Nombre"
  ) %>%
  mutate(Heures = factor(Heures,
                       levels=c("HC.Vacataires", "HC.Titulaires", "HS.Total"),
                       labels=c("Vacation", "Complémentaires","Service"))) %>%
  group_by(Heures) %>%
  mutate(val100 = Nombre / first(Nombre) * 100) 

hcs2 %>%
  ggplot(aes(x=Rentrée,y=val100,color=reorder(Heures,-val100,FUN=last), group=Heures)) +
  geom_line(size=1) + geom_point(size=3, stroke=1, shape=21,fill="white") +
  ylab("Heures (valeur 100 en 2013)") +
  #scale_x_continuous(breaks=scales::breaks_pretty()) +
  scale_color_manual(values = RColorBrewer::brewer.pal(3,"Paired")[c(1,3,2)], name="HeTD") +
  labs(title = "Heures d'enseignement (HeTD valeur 100 en 2013)", subtitle = "Université de Strasbourg", caption = "Source : Bilans sociaux et rapports sociaux uniques de l'Université de Strasbourg")
```
_Depuis 2013, les heures d'enseignement à l'Université de Strasbourg ont suivi 
trois trajectoire différentes : baisse des heures de service (-4%), hausse
des heures de vacations (+10%) et explosion des heures complémentaires
(+40%)._

## conclusion

Si la précarité dans l'ESR est difficile à mesurer par les données ouvertes, un 
calcul imparfait des taux de titularité indique tout de même une baisse 
différenciée mais généralisée. 
Des mesures de politiques locales sont également possible en s'intéressant aux missions.

Ces mesures nécessitent un travail de fourmis pour collecter les données. 
Pourtant, la loi de 2016 pour une république numérique
oblige les établissement à « publier en ligne » ces données « dans un standard 
ouvert, aisément réutilisable et exploitable par un système de traitement automatisé ».
Il est peut-être temps que nos élus dans les Conseils fassent respecter cette obligation.






