---
title: "Avez-vous déjà vu... La distribution du PIA ?"
author:
- GOSSA, Julien
- Maître de conférences
- Université de Strasbourg, Laboratoires SAGE UMR 7363 et ICube UMR 7357
- MISHA - 5 allée du Général Rouvillois, 67083 Strasbourg Cedex
- gossa@unistra.fr
subtitle: Le PIA, des moyens en plus ou un moyen de plus ?
output:
  pdf_document:
    number_sections: yes
    keep_tex: yes
  html_document:
    df_print: paged
  word_document: default
header-includes: \renewcommand{\and}{\\}
bibliography: pia.bib
csl: iso690-author-date-fr-no-abstract.csl
---

```{r setup, include=FALSE}
knitr::opts_chunk$set(echo = FALSE, warning = FALSE)
knitr::opts_chunk$set(pdf.options(encoding = "CP1250"))
options(dplyr.summarise.inform = FALSE)

knitr::opts_chunk$set(fig.width = 8, fig.height = 3.5)

library(ggcpesrthemes)
theme_cpesr_setup(authors = "Julien Gossa, Camille Nous", camille=FALSE, source = "data.enseignementsup-recherche.gouv.fr", base_family = "" )
source("pia.R")
exercice.ref <- 2019

etab.filter <- c("Centre Universitaire de Mayotte",
                 "Institut national universitaire Jean-François Champollion",
                 "Université de la Nouvelle-Calédonie",
                 "Université Paris-Saclay")

étiquettes.pal = RColorBrewer::brewer.pal(4,'Paired')
étiquettes.pal = c(étiquettes.pal[2],étiquettes.pal[1],étiquettes.pal[3:4])
```


# Intérêt et originalité du sujet.

Dans l'enseignement supérieur et la recherche (ESR), 
l'opérateur du Programme d’investissements d’avenir (PIA) est l'Agence Nationale 
de la Recherche (ANR), qui a été chargée
de la répartition de 22,5 Md€ sur les 35 du PIA 1 (2010), 4,5 Md€ sur les 12 du 
PIA 2 (2014) et 2,85 Md€ sur les 10 du PIA 3 (2017). Un PIA 4 est en cours de 
programmation pour 20 Md€.

Cette masse financière est distribuée aux établissements de l'ESR pour différents
projets, comme les Ecoles universitaires de recherche (EUR)^[https://www.enseignementsup-recherche.gouv.fr/cid118307/ecoles-universitaires-de-recherche.html]. 
Les plus emblématiques de ces projets sont sans doute les Initiatives d'Excellence
(IDEx) et Initiatives – Science - Innovation - Territoires - Economie (ISITE)^[https://www.gouvernement.fr/idex-isite], 
qui labellisent des établissements et les dotent de façon parfois pérenne de 
ressources budgétaires peut-être additionnelles. 

Le jeu de données ouvertes `Indicateurs financiers des opérateurs de l’enseignement supérieur français`
^[https://data.enseignementsup-recherche.gouv.fr/explore/dataset/fr-esr-operateurs-indicateurs-financiers/information/] 
décrit différentes informations budgétaires à propos des établissements de l'ESR, 
dont la variable `ANR PIA` qui indique le montant de 
PIA reçu par chaque établissement par exercice budgétaire.


```{r total.pia, fig.cap = "Répartition des montants du PIA distribués par l'ANR aux établissements de l'ESR", fig.height=3.5}
anr %>%
  group_by(exercice,étiquettes) %>%
  summarise(ANR.PIA = sum(ANR.PIA, na.rm = TRUE) / 1e6) %>%
  ggplot(aes(x=exercice,y=ANR.PIA,fill=étiquettes)) +
  geom_col() +
  xlab("exercice budgétaire") + ylab("ANR PIA (M€)") +
  scale_fill_manual(values=étiquettes.pal, name="Labellisation") +
  theme_cpesr_cap()
```

La Figure 1 présente la somme de ces montants pour quatre catégories d'établissement :
universités IDEx, universités ISITE, université ni IDEx ni ISITE (NINI), et non
université. On constate ainsi que ces moyens atteignent presque 600M€ en 2021, dont
la majeure partie est récupérée par les universités labellisées IDEX.


L'originalité de cette proposition est d'utiliser la science des données pour 
proposer un éclairage quantitativiste sur la répartition des moyens du PIA aux 
établissements de l'ESR, et plus particulièrement aux universités.


# Etat de l’art et question de recherche.

Le PIA est initalement décrit dans le rapport Juppé-Rocard [@alain_juppe_investir_2009]
« _Parce qu’il faut en finir avec la litanie des mauvaises nouvelles, avec cette 
vilaine paresse qu’est l’acceptation du déclin_ ».
Il est évalué par un Comité d'examen à mi-parcours [@philippe_maystadt_programme_2016], 
un Comité de surveillance des investissements d’avenir [@patricia_barbizet_evaluation_2019] 
et la Cour des comptes [@cour_des_comptes_initiatives_2018; @cour_des_comptes_les_2018], 
qui en soulignent des faiblesses.

Dix ans après, et même s'ils ne sont pas dénués d'intentions politiques, les rapports
des groupes de travail pour la Loi de programmation de la recherche de 2020 
[@berta_lppr_2019; @petit_lppr_2019; @chouat_lppr_2019]
montrent qu'on n'en a pas fini avec « _la litanie des mauvaises nouvelles_ » et
le « _déclin_ ».

Cependant, Alain Juppé estime que le PIA est une réussite car « _Nous avons su 
éviter le saupoudrage. [...] Nous avons diversifié les produits, si j’ose dire, 
avec les idex et les isite_ » [@julien_jankowiak_alain_2021]. Il confirme ainsi
que ce programme est un moyen de poursuivre un agenda plus ancien qui relève du 
gouvernement à distance [@gally_entre_2018], et qu'il 
réforme les hiérarchies scientifiques et crée de nouvelles inégalités [@aust_se_2018].
Ces transformations s'inscrivent dans une politique de mise en compétition pour 
bâtir des « empires universitaires » [@musselin_grande_2017]

Tous ces travaux s'accordent sur le lien entre le PIA et les restructurations, 
et notamment les fusions, dont il est aujourd'hui 
difficile de montrer des avantages en termes d'enseignement ou de recherche
[@philippe_bezagu_premier_2019]. Dans le même temps, la distribution des moyens
est profondément réformée, notamment par le passage au responsabilités et compétences 
élargies (RCE) [@pacale_aime_etude_2012] puis au dialogue stratégique [@julien_gossa_quel_2019].

La question de recherche de cette proposition est la suivante : le PIA, et donc 
notamment les IDEx et ISITE, représente-t-il réellement des « moyens en plus », 
abondants au budget des universités pour leur permettre de développer des initiatives 
tout en assurant leurs missions dans de meilleures conditions que les établissements
qui n'en bénéficient pas ? Ou au contraire, le PIA n'est-il qu'un « moyen de plus »,
modifiant les règles d'attribution budgétaires sans réellement abonder au budget 
des établissements qui en bénéficient ?

# Méthodes et données.

La question sera abordée sous l'angle des données ouvertes, qui permettent de 
visualiser la distribution des moyens entre les établissements de l'ESR. 
Leur interprétation nécessite de nombreuses prudences, qui seront explicitées. 
Notamment, ces données sont aussi puissantes pour 
décrire qu'impuissantes pour expliquer. C'est pourquoi, nous proposons de _voir_
et non d'expliquer.

Les traitements sont effectués avec R [@r_core_team_r_2013] et les visualisations
avec ggplot [@wickham_ggplot2_2009], en respectant les principes fondamentaux 
établis dans [@wilke_fundamentals_2019] et les procédures de production et publication 
RMarkdown [@xie_r_2019].


Pour cette étude, nous allons croiser quatre jeux de données ouvertes :

- `Indicateurs financiers des opérateurs de l’enseignement supérieur français`
^[https://data.enseignementsup-recherche.gouv.fr/explore/dataset/fr-esr-operateurs-indicateurs-financiers/information/] 
- `Les enseignants titulaires dans les établissements publics de l'enseignement supérieur`
^[https://data.enseignementsup-recherche.gouv.fr/explore/dataset/fr-esr-enseignants-titulaires-esr-public]
- `Effectifs d'étudiants inscrits dans les établissements publics sous tutelle du ministère en charge de l'Enseignement supérieur`
^[https://data.enseignementsup-recherche.gouv.fr/explore/dataset/fr-esr-sise-effectifs-d-etudiants-inscrits-esr-public/information/]
- `Principaux établissements d'enseignement supérieur`
^[https://data.enseignementsup-recherche.gouv.fr/explore/dataset/fr-esr-principaux-etablissements-enseignement-superieur]

Les étapes du traitement sont les suivantes :

1. sélection de `r ncol(anr)` variables et `r nrow(anr)` observations pertinentes ;
1. fusion des jeux de données et résolution des incohérences ;
1. calcul de métriques dérivées des variables ;
1. production systématique de visualisations exploratoires ;
1. sélection et analyse des visualisations pertinentes.

Tous les traitements sont reproductibles, réutilisables et disponibles en sources ouvertes^[https://github.com/juliengossa/pia].
Une partie des données est pré-agrégée dans la librairie R kpiESR^[https://github.com/cpesr/kpiESR/].

# Principaux résultats.

Les résultats se concentrent sur les universités, dans l'intention de mesurer 
les inégalités induites par le PIA entre ces établissements, notamment en regard
de leur labellisation d'Excellence.

En s'intéressant à la distribution du PIA, on constate sans surprise de très grandes
disparités, avec une claire domination des universités labellisées IDEx puis ISITE
(Figure 2, les noms des établissements sont masqués pour des raisons qui seront développées). 
Cependant, ce constat est relativisé lorsqu'on s'intéresse également
aux autres financements : autres ressources propres (`Autres RP`) et subventions pour charge
de service public (`SCSP`) ; ainsi qu'au total appelé produit de fonctionnement encaissable 
(`PFE`), en face desquels le PIA semble le moins important (Figure 3). 

De plus, les labellisations d'excellence étant fortement liées à des projets de
fusion, il convient de neutraliser la taille des établissements, qui joue 
naturellement sur les moyens financiers qu'ils reçoivent. En divisant le `PFE` 
par le nombre d'enseignants et enseignants-chercheurs titulaires `E-EC titulaires`,
on constate que les universités labellisées ne dominent plus vraiment le classement
(Figure 4).

Ce renversement s'explique notamment par une baisse plus importante des `SCSP` 
dans les universités labellisées (Figure 5). 
Finalement, ces données montrent que le PIA pourrait bien ne pas constituer 
des moyens en plus, mais des moyens différents, donc en réalité un moyen de 
différencier les établissements à coût constant. 

Cette différenciation se retrouve dans des métriques non financières, telle que 
l'évolution du nombre de titulaires dans les établissements labellisés (Figure 6).

Si _voir_ ces différenciations permet de saisir l'évolution du paysage de l'ESR,
aucun lien de causalité ne peut-être établi sur la seule foi des données ouvertes.
Ces visualisation ouvrent donc des opportunités d'enquête terrain pour comprendre
les causes et ressorts de ces transformations.


# Inscription dans la thématique de la conférence et dans les axes de l’appel à communication.

Cette proposition s'inscrit dans l'Axe 3 : _Gouverner les inégalités : instruments et dispositifs_.


```{r vue.pia, fig.cap = "Répartition des montants du PIA entre les universités", fig.height=2.5}
anr.pivot %>% 
  filter(!etablissement %in% etab.filter) %>%
  filter(exercice == exercice.ref) %>%
  filter(groupe == "université") %>% 
  mutate(Valeur = Valeur / 1e6) %>%
  filter(Indicateur == "ANR PIA") %>%
  
  ggplot(aes(x=reorder(etablissement,rang),y=Valeur,fill=étiquettes)) +
  geom_col() +
  facet_grid(Indicateur~.) +
  ylab("Montant (M€)") + xlab("Universités") +
  scale_fill_manual(values=étiquettes.pal, name="Labellisation") +
  theme_cpesr_cap() + theme(axis.text.x = element_blank())
```

```{r vue.fin, fig.cap = "Répartition des moyens entre les universités", fig.height=4}
anr.pivot %>% 
  filter(!etablissement %in% etab.filter) %>%
  filter(exercice == exercice.ref) %>%
  filter(groupe == "université") %>% 
  mutate(Valeur = Valeur / 1e6) %>%
  
  ggplot(aes(x=reorder(etablissement,rang),y=Valeur,fill=étiquettes)) +
  geom_col() +
  facet_grid(Indicateur~.) +
  ylab("Montant (M€)") + xlab("Universités") +
  scale_fill_manual(values=étiquettes.pal, name="Labellisation") +
  theme_cpesr_cap() + theme(axis.text.x = element_blank())
```

```{r vue.pfe.tit, fig.cap = "Répartition des Produits de fonctionnement encaissables entre les universités, par E-EC titulaire", fig.height=2.5}
anr.pivot %>% 
  filter(!etablissement %in% etab.filter) %>%
  filter(exercice == exercice.ref) %>%
  filter(groupe == "université") %>% 
  filter(Indicateur == "PFE") %>% 
  
  mutate(Valeur = Valeur / titulaires / 1e3 ) %>%
  
  ggplot(aes(x=reorder(etablissement,-Valeur),y=Valeur,fill=étiquettes)) +
  geom_col() +
  facet_grid(Indicateur~.) +
  ylab("Montant par\nE-EC titulaire (k€)") + xlab("Universités") +
  scale_fill_manual(values=étiquettes.pal, name="Labellisation") +
  theme_cpesr_cap() + theme(axis.text.x = element_blank())
```

```{r scsp.vs.PIA, fig.cap="Evolution des subventions pour charge de service public (SCSP) entre 2013 et 2019 selon les montants de PIA et les labellisations IDEx et ISITE", fig.height=4.5}
df <- anr %>% 
  filter(!etablissement %in% etab.filter) %>%
  filter(!etablissement %in% c("Université de Versailles Saint-Quentin-en-Yvelines","Université d'Artois")) %>%
  filter(groupe == "université") %>% 
  filter(exercice %in% c("2013","2019")) %>% 
  group_by(UAI) %>%
  arrange(UAI,exercice) %>%
  #mutate(SCSP=SCSP/titulaires) %>%
  mutate(SCSP.diff = (SCSP - first(SCSP)) / 1e6) %>%
  filter(exercice == exercice.ref) %>%
  filter(! is.na(ANR.PIA)) %>%
  mutate(étiquettes = fct_explicit_na(étiquettes,"NINI")) %>%
  mutate(sigle = ifelse(étiquettes == "NINI", NA, as.character(sigle)))

cowplot::plot_grid(ncol=2, rel_widths = c(2.5,1), align = "h", axis = "tb",
  
  ggplot(df, aes(x=ANR.PIA,y=SCSP.diff,color=étiquettes)) +
    geom_hline(yintercept = 0, size=0.2) +
    geom_point() +
    #geom_smooth(aes(color=NA), method="lm") +
    ggrepel::geom_text_repel(aes(label=sigle)) +
    #ylim(-1e4,4e4) +
    xlab("ANR PIA en 2019 (M€)") + ylab("Evolution des SCSP entre 2013 et 2019 (M€)") +
    scale_color_manual(values=étiquettes.pal, name="Labellisation") +
    theme_cpesr_cap() +
    theme(
      panel.grid.major.x = element_line(color="grey",size=0.2)
    ),
  
  ggplot(df, aes(x=étiquettes,y=SCSP.diff,color=étiquettes)) +
    geom_hline(yintercept = 0, size=0.2) +
    geom_violin() +
    ggbeeswarm::geom_beeswarm() +
    #ylim(-1e4,4e4) +
    xlab("Etablissements") + ylab("") +
    scale_color_manual(values=étiquettes.pal, name="Labellisation") +
    theme_cpesr(base_family = "") + guides(color=FALSE)
)
```


```{r tit.vs.PIA, fig.cap="Evolution du nombre d'E-EC titulaires entre 2013 et 2019 selon les montants de PIA et les labellisations IDEx et ISITE", fig.height=4.5}
df <- anr %>% 
  filter(!etablissement %in% etab.filter) %>%
  filter(!etablissement %in% c("Université de Versailles Saint-Quentin-en-Yvelines","Université d'Artois")) %>%
  filter(groupe == "université") %>% 
  filter(exercice %in% c("2013","2019")) %>% 
  group_by(UAI) %>%
  arrange(UAI,exercice) %>%
  mutate(diff = titulaires - first(titulaires)) %>%
  filter(exercice == exercice.ref) %>%
  filter(! is.na(ANR.PIA)) %>%
  mutate(sigle = ifelse(étiquettes == "NINI", NA, as.character(sigle)))

cowplot::plot_grid(ncol=2, rel_widths = c(2.5,1), align = "h", axis = "tb",
  
  ggplot(df, aes(x=ANR.PIA,y=diff,color=étiquettes)) +
    geom_hline(yintercept = 0, size=0.2) +
    geom_point() +
    #geom_smooth(aes(color=NA), method="lm") +
    ggrepel::geom_text_repel(aes(label=sigle)) +
    #ylim(-1e4,4e4) +
    xlab("ANR PIA en 2019 (M€)") + ylab("Evolution des effectifs E-EC titulaires\nentre 2013 et 2019") +
    scale_color_manual(values=étiquettes.pal, name="Labellisation") +
    theme_cpesr_cap() +
    theme(
      panel.grid.major.x = element_line(color="grey",size=0.2)
    ),
  
  ggplot(df, aes(x=étiquettes,y=diff,color=étiquettes)) +
    geom_hline(yintercept = 0, size=0.2) +
    geom_violin() +
    ggbeeswarm::geom_beeswarm() +
    #geom_boxplot() +
    #ylim(-1e4,4e4) +
    xlab("Etablissements") + ylab("") +
    scale_color_manual(values=étiquettes.pal, name="Labellisation") +
    theme_cpesr(base_family = "") + guides(color=FALSE)
)
```



\newpage 

# Références