---
title: "DataESR : Etude de la distribution du PIA parmi les établissements de l'ESR"
output: github_document
---

```{r setup, include=FALSE}
knitr::opts_chunk$set(echo = FALSE, warning = FALSE)
exercice.ref <- 2019
source("pia-plot.R")

theme_cpesr_setup(source="https://github.com/juliengossa/pia")
theme_set(theme_cpesr() + theme(legend.position="right"))

knitr::opts_chunk$set(fig.width=8, fig.height =4.5, fig.retina = TRUE)
```

## Figures principales


## Evolution du PIA sur tout le jeu de données

`Indicateurs financiers des opérateurs de l’enseignement supérieur français`
^[https://data.enseignementsup-recherche.gouv.fr/explore/dataset/fr-esr-operateurs-indicateurs-financiers/information/] 


```{r total.pia, fig.height=3}
pia.total + cpesr_cap()
```

## Universités (2019) > PIA 

```{r vue.pia, fig.height=3.5}
pia.univ + cpesr_cap()
```

## Universités (2019) > Toutes les ressources

- ressources propres (`RP`)
- subventions pour charge de service public (`SCSP`)
- produit de fonctionnement encaissable (`PFE`)


```{r all.univ, fig.height=3}
all.univ + cpesr_cap()
```

# Produits de fonctionnement encaissables (PFE)

## Universités (2019) > PFE

```{r pfe.univ}
pfe.univ + cpesr_cap()
```

## Universités (2019) > PFE 

```{r pfe.univ.sort}
pfe.univ.sort + cpesr_cap()
```

## Universités (2019) > PFE > Taille d'établissement

```{r pfe.univ.etu.ens}
pfe.univ.etu.ens + cpesr_cap()
```


## Universités (2019) > PFE > par étudiant

```{r pfe.univ.size}
pfe.univ.size + cpesr_cap()
```

## Universités (2019) > PFE > par étudiant

```{r pfe.univ.size.sort}
pfe.univ.size.sort + cpesr_cap()
```

## Universités (2019) > PFE > par titulaire

```{r pfe.univ.size.tit.sort}
pfe.univ.size.tit.sort + cpesr_cap()
```


# Subventions pour charges de service public (SCSP)

## Universités (2019) > SCSP

```{r scsp.univ}
scsp.univ + cpesr_cap()
```


## Universités (2019) > SCSP > par titulaire

```{r scsp.univ.size.tit.sort}
scsp.univ.size.tit.sort + cpesr_cap()
```

## Universités (2019) > SCSP > par étudiant

```{r scsp.univ.size.etu.sort}
scsp.univ.size.etu.sort + cpesr_cap()
```


## Universités (2019) > SCSP > par étudiant > Evolution

```{r scsp.univ.evol}
scsp.univ.evol + cpesr_cap()
```

## Universités (2019) > SCSP > par étudiant > Evolution (depuis 2013)

```{r scsp.univ.evol.sort}
scsp.univ.evol.sort + cpesr_cap()
```


# Labelisation d'une politique ?

## Universités (2019) > Titulaires > Evolution (depuis 2010)

```{r tit.univ.diff.sort}
tit.univ.diff.sort + cpesr_cap()
```

## Universités (2019) > Taux d'encadrement > Evolution (depuis 2013)

```{r tde.univ.diff.sort}
tde.univ.diff.sort + cpesr_cap()
```


## Universités (2019) > RP formation > Evolution (depuis 2013)

```{r rpf.univ.diff.sort}
rpf.univ.diff.sort + cpesr_cap()
```

## check

### IDEx

```{r check.idex, fig.width=10, fig.height=12}
etiquettes %>%
  filter(étiquettes == "Univ. IDEx") %>%
  select(UAI,étiquettes,Libellé) %>% 
  left_join(anr) %>% 
  pivot_longer(c(SCSP:PFE,titulaires,étudiants), names_to = "Indicateur", values_to = "Valeur") %>%
  mutate(Indicateur = factor(Indicateur,levels=c("ANR.PIA","ANR.hors.PIA","Autres.RP","SCSP","PFE","titulaires","étudiants"))) %>% 
  mutate(Check = !is.na(Valeur)) %>% 
  ggplot(aes(x=exercice,y=Indicateur,color=Check)) + 
  geom_point(size=3) +
  facet_wrap(paste0(UAI,' : ',Libellé,' (',sigle,')')~., ncol=2) +
  theme_cpesr_cap() + theme(axis.text.x = element_text(angle = 90, vjust = 0.5, hjust=1))
```

### ISITE

```{r check, fig.width=10, fig.height=10}
etiquettes %>%
  filter(étiquettes == "Univ. ISITE") %>%
  select(UAI,étiquettes,Libellé) %>%
  left_join(anr) %>%
  pivot_longer(c(SCSP:PFE,titulaires,étudiants), names_to = "Indicateur", values_to = "Valeur") %>%
  mutate(Indicateur = factor(Indicateur,levels=c("ANR.PIA","ANR.hors.PIA","Autres.RP","SCSP","PFE","titulaires","étudiants"))) %>%
  mutate(Check = !is.na(Valeur)) %>% 
  ggplot(aes(x=exercice,y=Indicateur,color=Check)) + 
  geom_point(size=3) +
  facet_wrap(paste0(UAI,' : ',Libellé,' (',sigle,')')~., ncol=2) +
  theme_cpesr_cap() + theme(axis.text.x = element_text(angle = 90, vjust = 0.5, hjust=1))
```

## Vues



```{r pia, fig.width=8, fig.height=16}
anr %>% 
  filter(exercice == exercice.ref) %>%
  filter(ANR.PIA > 0) %>%
  mutate(ANR.PIA = round(ANR.PIA/1e6,1)) %>%
  ggplot(aes(x=reorder(etablissement,ANR.PIA),y=ANR.PIA,fill=groupe)) +
  geom_col() +
  geom_text(aes(label=ANR.PIA), hjust=-0.1) +
  coord_flip(clip="off") +
  ylim(0,65) +
  xlab("ANR PIA (M€)") + ylab("") +
  theme_cpesr_cap() +
  theme(
    panel.grid.major.x = element_line(color="grey",size=0.2),
    panel.grid.major.y = element_blank()
  )
```






```{r pia.vs.scsp}
anr %>% 
  filter(exercice == exercice.ref) %>%
  filter(groupe == "université") %>% 
  ggplot(aes(x=ANR.PIA,y=SCSP,color=étiquettes)) +
  geom_point() +
  ggrepel::geom_text_repel(aes(label=sigle)) +
  theme_cpesr_cap() +
  theme(
    panel.grid.major.x = element_line(color="grey",size=0.2),
    panel.grid.major.y = element_blank()
  )

```









```{r pia.vs.scsp.norm}
anr %>% 
  filter(exercice == exercice.ref) %>%
  filter(groupe == "université") %>% 
  mutate(
    ANR.PIA = ANR.PIA/titulaires / 1e3,
    SCSP = SCSP/titulaires  / 1e3) %>%  
  mutate(etablissement = ifelse(étiquettes == "NINI", NA, as.character(etablissement))) %>%
  ggplot(aes(x=ANR.PIA,y=SCSP,color=étiquettes)) +
  geom_point() +
  ggrepel::geom_text_repel(aes(label=sigle)) +
  ylim(150,250) +
  xlab("ANR PIA par E-EC titulaire (k€)") + ylab("SCSP par E-EC titulaire (k€)") +
  theme_cpesr_cap() +
  theme(
    panel.grid.major.x = element_line(color="grey",size=0.2),
    panel.grid.major.y = element_blank()
  )

```



## Vues rapides






```{r vue.pfe.norm}

df <- anr %>% 
  filter(groupe == "université") %>% 
  filter(exercice %in% c("2013","2019")) %>% 
  group_by(UAI) %>%
  arrange(UAI,exercice) %>%
  mutate(SCSP=SCSP/titulaires) %>%
  mutate(SCSP.diff = SCSP / first(SCSP) * 100) %>%
  mutate(exercice == 2019) %>%
  mutate(sigle = ifelse(étiquettes == "NINI", NA, as.character(sigle)))

cowplot::plot_grid(ncol=2, rel_widths = c(3,1), align = "h", axis = "tb",
  
  ggplot(df, aes(x=ANR.PIA,y=SCSP.diff,color=étiquettes)) +
    geom_point() +
    #geom_smooth(aes(color=NA), method="lm") +
    ggrepel::geom_text_repel(aes(label=sigle)) +
    #ylim(-1e4,4e4) +
    xlab("ANR PIA (M€)") + ylab("SCSP par E-EC titulaire (k€)") +
    theme_cpesr() +
    theme(
      panel.grid.major.x = element_line(color="grey",size=0.2),
      plot.caption = element_text(color="white")
    ),
  
  ggplot(df, aes(x=étiquettes,y=SCSP.diff,color=étiquettes)) +
  geom_boxplot() +
  ggbeeswarm::geom_beeswarm() +
  #ylim(-1e4,4e4) +
  xlab("Etablissements") + ylab("") +
  theme_cpesr_cap() + guides(color=FALSE)
)
```

```{r SCSP}
anr %>%
  filter(groupe == "université") %>%
  ggplot(aes(x=exercice,y=SCSP,color=étiquettes)) +
  geom_boxplot() +
  theme_cpesr()
```


